【裁判字號】    95,上訴,36
【裁判日期】    950421
【裁判案由】    貪污治罪條例
【裁判全文】
臺灣高等法院高雄分院刑事判決          95年度上訴字第36號
上  訴  人  臺灣高雄地方法院檢察署檢察官
被      告  甲○
選任辯護人  楊雪貞律師
上列上訴人因被告違反貪污治罪條例案件，不服臺灣高雄地方法
院94年度訴字第3492號中華民國94年12月5 日第一審判決（起訴
案號：臺灣高雄地方法院檢察署94年度偵字第13359 號），提起
上訴，本院判決如下：
    主  文
上訴駁回。
    理  由
一、公訴意旨略以：被告甲○為黃中旗（業經臺灣高雄地方法院
    檢察署發佈通緝中）之妹婿；黃中旗原擔任臺灣高雄地方法
    院民事執行處瑞股書記官，負責辦理執行債務人不動產查封
    、拍賣及價金分配等工作。被告甲○於民國92年12月8 日，
    前往高雄市前金區○○○路264 號臺灣銀行高雄分行，開立
    帳號000000000000號帳戶，其預見將自己帳戶提供他人使用
    ，可能幫助他人從事財產犯罪，竟基於幫助黃中旗侵占公有
    財物之未必故意，於開戶後不久，在不詳地點，將其所有上
    開帳戶之存摺、印章、提款卡及印章，交付黃中旗，黃中旗
    則自92年6 月間起連續利用拍定人繳納之押標金支票抬頭未
    指定「臺灣高雄地方法院」及支票上未加註記禁止背書轉讓
    之機會，偽造不實之繳款單收據附在執行卷宗上，再將拍定
    人所繳交之押標金支票分別存入其本人在臺灣銀行高雄分行
    、土地銀行新興分行或被告甲○所提供之上開帳戶中，經票
    據交換後，再兌領侵吞該等公款，至93年7 月28日棄職潛逃
    為止，連續侵占款項計24筆，金額計新臺幣（下同）2,963
    萬2,000 元，存入被告甲○上開臺灣銀行高雄分行帳戶共計
    12筆，金額達926 萬8,000 元；而被告甲○於93年7 月28日
    上午黃中旗潛逃前，因大額提款必需帳戶所有人本人提領，
    竟依黃中旗之指示，從上開帳戶提領黃中旗所侵占公款400
    萬元後，再至高雄市前金區○○○路、市中路口之「二元咖
    啡」店樓下，當面交付黃中旗，黃中旗旋於同日下午潛逃出
    境；嗣經臺灣高雄地方法院內部帳款稽催時，發現列管帳款
    短少，清查後始知上情。因認被告甲○涉有幫助犯貪污治罪
    條例第4 條第1 項第1 款之幫助侵占公有財物罪嫌云云。
二、按犯罪事實應依證據認定之，無證據不得推定其犯罪事實；
    又不能證明被告犯罪，應諭知無罪之判決，刑事訴訟法第15
    4 條第2 項、第301 條第1 項分別定有明文。再按刑事訴訟
    法上所謂認定犯罪事實之證據，係指足以認定被告確有犯罪
    行為之積極證據而言，如未能發現相當證據或證據不足以證
    明，自不能以推測或擬制之方法，以為裁判基礎。而認定不
    利於被告之事實，須依積極證據，苟積極證據不足為不利被
    告之認定時，即應為有利於被告之認定，更不必有何有利之
    證據；又認定犯罪事實所憑之證據，雖不以直接證據為限，
    間接證據亦包括在內，然而無論直接證據或間接證據，其為
    訴訟上之證明，須於通常一般之人均不致有所懷疑，而得確
    信其為真實之程度者，始得據為有罪之認定，倘其證明尚未
    達到此一程度，而有合理之懷疑存在，無從使事實審法院得
    有罪之確信時，即應由法院為諭知被告無罪之判決。亦即若
    證據資料在經驗科學上或論理法則上尚有對被告較為有利之
    存疑，而無從依其他客觀方法排除此項合理之可疑，即不得
    以此資料作為斷罪之基礎，且刑事訴訟制度受「倘有懷疑，
    即從被告之利益為解釋」、「被告應被推定為無罪」之原則
    所支配，故得為訴訟上之證明者，無論為直接或間接證據，
    須客觀上於一般人均不致有所懷疑而達於確信之程度者，始
    可據為有罪之認定，倘其證明尚未達於「確信」之程度，而
    有合理可疑存在時，即難據以為被告不利認定，換言之，在
    法律判斷上，即不能為被告有罪之認定。
三、本件公訴人認被告涉有貪污治罪條例第4 條第1 項第1 款之
    幫助侵占公有財物罪嫌，係以：被告坦承開立上開臺灣銀
    行高雄分行帳戶，及於93年7 月28日領取400 萬元款項之供
    述；黃中旗侵占公款明細表；上開臺灣銀行高雄分行帳
    戶開戶資料、交易往來明細表、交易確認單、取款憑條；
    民事執行拍定人繳款支票、繳款書、存入憑條等，為其主要
    論據。惟訊據被告固不否認曾於92年12月8 日開立臺灣銀行
    高雄分行帳號000000000000號帳戶供黃中旗使用，並於93年
    7 月28日自上開帳戶提領400 萬元交付黃中旗之事實，惟堅
    決否認有幫助侵占公有財物犯行，辯稱：「黃中旗向伊借帳
    戶是說要標房子用，因黃中旗說他是高雄地方法院民事執行
    處書記官，不能用他自己的帳戶，且SARS期間，伊兒子車禍
    受傷，大醫院拒收，是透過黃中旗的關係才找到醫院，伊有
    欠他人情，不便推辭才同意；領400 萬元，是因大額提款，
    黃中旗說要本人才能領，所以伊才去領給他，伊不知是黃中
    旗侵占公款的錢，伊也沒有幫助黃中旗侵占公款」等語。
四、經查：
  (一)程序部分─
    被告、選任辯護人及檢察官於原審均同意黃中旗侵占公款明
    細表、上開臺灣銀行高雄分行帳戶交易往來明細表、交易確
    認單、取款憑條、新臺幣100 萬元（含等值外幣）以上現金
    收取付出或換鈔交易確認單（附於法務部調查局高雄市調查
    處94年6 月2 日函附件）、臺灣高雄地方法院民事執行處函
    文等得作為證據，且於本院調查審理中亦未就此為爭執。本
    院審酌上開文書之作成，及證據取得過程並無瑕疵，並與待
    證事實具備關聯性等情，認以之作為本案之證據亦屬適當，
    是上開文書認均具證據能力。
  (二)實體部分─
  1.被告有92年12月8 日開立臺灣銀行高雄分行帳號0000000000
    00號帳戶（以下簡稱本件帳戶）供黃中旗使用，並於93年7
    月28日自本件帳戶提領400 萬元現金交付黃中旗等情，業據
    被告供明在卷（見93偵3384號卷第38、39頁，原審卷第72頁
    ，本院卷第36頁），並有本件帳戶存摺交易往來明細表、新
    臺幣100 萬元（含等值外幣）以上現金收取付出或換鈔交易
    確認單在卷可憑（見原審卷第36至42、54頁）。足認被告確
    有提供本件帳戶供黃中旗使用，並應黃中旗要求，於93年7
    月28日提領現金400 萬元交付黃中旗無訛。惟被告上開行為
    ，是否有幫助黃中旗侵占公有財物之未必故意，則仍應依積
    極證據認定之。
  2.黃中旗原係欲向其妹即被告之妻黃麗秋借用臺灣銀行帳戶，
    因黃麗秋一時無空未能辦理，始由被告開立本件帳戶供黃中
    旗使用等情，業經證人黃麗秋於原審證稱：「伊夫妻與黃中
    旗並無金錢往來，平常伊回媽媽家時，約一個月會見到黃中
    旗一次；92年年終時，黃中旗要跟伊借臺銀帳戶，伊說沒有
    臺銀的帳戶，黃中旗要伊去開戶，但因伊很忙，所以叫伊先
    生甲○開帳戶給黃中旗使用；黃中旗是說要標房子用，臺銀
    帳戶的錢並沒有轉到伊等帳戶」等語明確（見原審卷第66、
    67頁）；且參酌被告與黃中旗為姻親關係，而依被告上開所
    辯，係因其子女就醫問題，曾獲黃中旗協助，始有同意出借
    本件帳戶之舉，自與情理無違，尚不得執之與將金融機構帳
    戶販售予不相識之人同視；又黃中旗為臺灣高雄地方法院民
    事執行處書記官，而公務人員為隱藏與其職務有關而非違法
    之投資行為，使用他人名義帳戶以掩人耳目（是否有違官箴
    ，則屬另一問題），所在多有，自難認被告於出借本件帳戶
    之初，即知黃中旗將持之供為違法之用途，或認即已含有幫
    助黃中旗犯罪之故意。是自乏證據可認被告係以幫助黃中旗
    犯罪之未必故意，而出借本件帳戶。
  3.被告縱有於93年7 月28日自本件帳戶提領400 萬元現金予黃
    中旗之事實；惟依上開新臺幣100 萬元（含等值外幣）以上
    現金收取付出或換鈔交易確認單可知，一定數額之大額現金
    提領，銀行確有要求應由帳戶本人親自提領之規定，藉以確
    認提領人之身分確為帳戶所有人，則被告上開「領400 萬元
    ，是因大額提款，黃中旗說要本人才能領，所以伊才去領給
    他」等語之辯解，自非不可信；且參酌公訴人所認遭黃中旗
    侵占而存入本件帳戶之12筆款項計926 萬8,000 元，僅其中
    93年7 月28日400 萬元現金部分係由被告提領外，其餘款項
    均無證據可認係由被告提領，而黃中旗亦非不得以臨櫃提款
    （非大額）、自動櫃員機領款或轉帳方式提領款項，無須被
    告予以助力，即可自本件帳戶中將侵占之款項加以提領。則
    認被告上開提領公訴人所認已遭黃中旗侵占款項之行為，自
    與「幫助」侵占公有財物罪之構成要件有間。
  4.綜上所述，被告因人情因素出借本件帳戶予黃中旗，並無證
    據可認其於出借之始，即已知或預見黃中旗將持之供犯罪使
    用，且被告其後於93年7 月28日提領公訴人所認已遭黃中旗
    侵占款項之行為，亦與「幫助」侵占公有財物罪之構成要件
    有間，自無將被告以幫助侵占公有財物罪名相繩之理。本件
    公訴人認被告所涉幫助侵占公有財物犯嫌所憑之證據，尚無
    法說服本院達於通常一般之人均不致有所懷疑，而得確信其
    為真實之程度，即難據以為被告不利認定，被告之犯罪自屬
    不能證明，依上開說明，自應為被告無罪之諭知。
  5.至於檢察官上訴書中雖敘及「有待上訴後請求調閱被告所使
    用之電話通聯紀錄，與黃中旗所使用電話加以核對」等語；
    惟於本院調查、審理中，並未提出聲請應調閱之被告使用電
    話號碼及通聯期間，且因該等通聯紀錄並無通話之詳細內容
    ，亦不足以依此證明被告有幫助侵占公有財物犯行，本院自
    亦無依職權調閱之必要，附此說明。
五、原審認被告犯罪不能證明，而為被告無罪之判決，經核與法
    並無不合。檢察官上訴意旨以「被告開立本件帳戶供黃中旗
    使用之原因，僅有被告片面所為供述，其與黃中旗二人間對
    於借用帳戶之目的，因黃中旗逃逸國外，未及於本件審判期
    間予以審酌，是否確如被告所述單純為標購法拍屋，或自始
    即係為侵占（挪用）黃中旗職務上經手之拍定人所繳交押標
    金，非無疑義；況且，被告所開立之本件帳戶，是否確曾供
    黃中旗作為標購法拍屋之使用，原審法院對此未加詳查」等
    語指摘原判決不當；惟「檢察官就被告犯罪事實，應負舉證
    責任，並指出證明之方法」，刑事訴訟法第161 條第1 項定
    有明文；上訴意旨所指上開事項，均屬檢察官應舉證證明被
    告有本件犯罪之範圍，自不得以「是否確如被告所述單純為
    標購法拍屋，或自始即係為侵占（挪用）黃中旗職務上經手
    之拍定人所繳交押標金，非無疑義」、「是否確曾供黃中旗
    作為標購法拍屋之使用」等語，推斷被告有幫助侵占公有財
    物犯行。是應認檢察官之上訴為無理由，應予駁回。
六、適用法律：刑事訴訟法第368 條。
本案經檢察官姜麗儒到庭執行職務。
中    華    民    國    95    年    4     月    21    日
                  刑事第七庭    審判長法  官  莊飛宗
                                      法  官  黃憲文
                                      法  官  曾逸誠
以上正本證明與原本無異。
如不服本判決應於收受本判決後10日內向本院提出上訴書狀，其
未敘述上訴理由者，並得於提起上訴後10日內向本院補提理由書
狀（均須按他造當事人之人數附繕本）「切勿逕送上級法院」。
中    華    民    國    95    年    4     月    21    日
                                      書記官  黃富美


司法院資訊處製作；財團法人民間司法改革基金會備份。
